臺灣士林地方法院民事判決　　　　　　 93年度勞簡上字第2號
上　訴　人　乙○○
被　上訴人　陳滿男即私立大順汽車駕駛人訓練班
訴訟代理人　甲○○
上列當事人間給付薪資等事件，上訴人對於中華民國92年12月22
日本院士林簡易庭92年度士勞簡字第6 號第一審判決提起上訴，
本院於94年6月7日言詞辯論終結，判決如下：
    主  文
上訴駁回。
第二審訴訟費用由上訴人負擔。
    事實及理由
一、本件被上訴人經合法通知，未於言詞辯論期日到場，核無民
    事訴訟法第386 條所列各款情形，爰依上訴人之聲請，由其
    一造辯論而為判決。
二、上訴人起訴主張：上訴人自民國88年7 月15日起，至被上訴
    人駕訓班擔任汽車駕駛教練，約定薪資採按件計酬，每月結
    算之方式計算，且為配合上訴人即將請領勞工保險老年給付
    （下稱勞保老年給付），另約定被上訴人每月可獲得之最低
    工資為新台幣（下同）42,000元以及被上訴人向勞工保險局
    （下稱勞保局）申報上訴人之月投保薪資均應為42,000元。
    上訴人任職之初，上訴人每月薪資均達40,000元以上，然自
    89年10月起，與被上訴人因細故發生爭執後，被上訴人即刻
    意減少分配給上訴人之學員數，致上訴人每月薪資降至10,0
    00元、20,000元左右，被上訴人更自90年4 月起，將上訴人
    之月投保薪資從約定之42,000元降為15,840元，經上訴人於
    同年6 月間發現及抗議後，被上訴人始於同年8 月30日將月
    投保薪資回復為42,000元（同年9 月1 日生效），被上訴人
    調降上訴人之月投保薪資，造成上訴人領取勞保老年給付差
    額之損失。而被上訴人於同年8 、9 月間仍不給予上訴人充
    分之工作量，致上訴人根本無法維持生計，上訴人遂先於同
    年9 月24日向被上訴人以口頭，嗣於同年10月17日以存證信
    函向被上訴人表示，因被上訴人未提供充分之工作，主張依
    勞動基準法（下稱勞基法）第14條第5 款之規定終止兩造之
    勞動契約。又離職時所輔導13名學員，雖尚未考取駕照，然
    已由被上訴人交由其他教練輔導考上駕照，按照駕訓班之同
    事及前輩告知之慣例，被上訴人亦應給付上訴人該部分之鐘
    點費。爰依勞基法第14條第4 項準用同法第17條之規定，請
    求被上訴人給付資遣費57,717元；依兩造之勞動契約約定請
    求被上訴人給付鐘點費25,350元；依勞工保險條例（下稱勞
    保條例）72條第1 項及上訴人違反兩造之勞動契約附隨義務
    ，請求被上訴賠償勞保老年給付所減少之130, 815元等語。
    並聲明：被上訴人應給付上訴人213,882 元及自起訴狀繕本
三、被上訴人雖未於言詞辯論期日到場，依其前所提出書狀及陳
    述略以：兩造約定薪資之計算方式，係以上訴人必須輔導學
    員至考取駕照完成，始能領取。該13名學員在上訴人離職時
    均尚未考取駕照，嗣後一部分學員已由其他教練輔導考上駕
    照，被上訴人亦已發放費用予該輔導考取之教練，另一部份
    迄今均未考取駕照，上訴人均不得請求給付該部分鐘點費。
    上訴人於口頭請辭時並未提及係因被上訴人未供給充分工作
    而終止勞動契約，自不得依勞基法之規定請求資遣費。且上
    訴人所得薪資較少之月份，乃因適逢淡季之故，有些教練薪
    資較高，則係其本身介紹之學員人數較多，被上訴人並無上
    訴人所指故意不分配學員之情事。又兩造約定薪資乃按件計
    酬，非固定薪資，故被上訴人不可能與上訴人約定薪資不低
    於42,000元及申報之月投保薪資均為42,000元。至於上訴人
    任職之初以42,000元投保，係以其當時之薪資為依據，嗣90
    年4 月1 日投保薪資調降為15,840元，是勞保局依上訴人陳
    報之薪資資料所為之調降，被上訴人已告知上訴人，本件上
    訴人之請求均無理由等語資為抗辯。
四、本件原審對於上訴人之請求，判決上訴人之訴駁回，上訴人
    全部聲明不服，上訴聲明請求：(一)原判決廢棄。(二)被上訴人
    應給付上訴人213,882 元及自起訴狀繕本送達翌日起至清償
    日止，按年息百分之5 計算之利息。被上訴人則求為判決駁
    回上訴。
五、兩造不爭執之事實：
  (一)上訴人自88年7 月15日起，在被上訴人駕訓班擔任汽車駕駛
    教練，薪資以按件計酬方式計算，於90年9 月24日離職。
  (二)詹忠原等13名學員為上訴人離職前之學員（原審卷30頁），
    上訴人未領取之鐘點費為25,350元。上訴人離職時前開13名
    學員尚未考取駕照。
  (三)兩造約定學員考領駕照時才給鐘點費（原審卷31頁，93年3
    月5 日上訴狀第2 頁）。
  (四)88年10月6 日之投保薪資為42,000元，90年4 月1 日之投保
    薪資為15,840元。90年9 月1 日之投保薪資為42,000元。
  (五)上訴人已領取之薪資明細（原審38頁，93年9 月23日亦有提
    出完整之明細表，原審47頁，93年9 月23日準備程序筆錄第
    5 頁）。
  (六)在被上訴人駕訓班全體教練薪資表（原審74-76 頁）。
  (七)勞保局92年9 月5 日回函關於以被上訴人之名義投保之投保
    資料（原審167-173 頁）。
  (八)上訴人之勞保投保資料表（原審10頁），已受領之勞保給付
    為1,737,810 元（原審20頁之勞工保險給付申請書）。
六、整理兩造爭點如下：
  (一)兩造之勞動契約何時終止？終止之原因？是否因被上訴人未
    提供足夠之工作，而由上訴人依勞動基準法第14條第1 項第
    5 款終止契約？
  (二)兩造約定學員考取時才給鐘點費時，有無另約定學員超過1
    年沒考上，仍應發鐘點費給原來教練之條件？
  (三)有無約定上訴人可獲得之最低工資為42,000元，以及投保薪
    資為42,000元？
七、得心證之理由：
  (一)雇主不依勞動契約給付工作報酬或對於按件計酬之勞工不供
    給充分之工作者，勞工得不經預告終止契約，並得向雇主請
    求資遣費，勞基法第14條第1 項第5 款、第3 項及同法第17
    條固有明文規定。惟關於勞工終止未定期限勞動契約之依據
    ，除勞基法第14條所列舉之事項外，如勞工與雇主係約定由
    勞工服勞務，而雇主給付報酬，則該勞動契約同時兼具僱傭
    契約之性質，勞工亦得本於民法第488 條第2 項之規定，隨
    時終止僱傭契約，合先敘明。查兩造之勞動契約並未約定期
    限，且約定上訴人提供勞務輔導學員考取駕照，再由被上訴
    人給付報酬，則上訴人自得依民法第488 條第2 項規定，不
    須附任何理由隨時終止勞動契約（僱傭契約）。至於該條終
    止之方式，並無特別規定，解釋上自以意思表示之生效為準
    。且終止權之性質，乃是賦予一方當事人得依其單方之意思
    表示，使法律關係之效力向後發生消滅之形成權，則當事人
    是否行使終止權或依何條規定行使終止權，自應全賴終止權
    人之選擇，亦即終止權人行使其終止權時，須視其意思表示
    內容方能判斷所依據之事由，並非指行使某一終止權，即包
    括行使其他終止之權利。次查，上訴人90年9 月24日以口頭
    終止兩造勞動契約之事實，被上訴人固不爭執，惟上訴人主
    張係本於被上訴人未提供充分之工作為由，依勞基法第14條
    第5 款之規定終止兩造勞動契約等情，既為被上訴人所否認
    ，依舉證責任分配之原則，自應由上訴人就基於該事由終止
    兩造勞動契約之事實，負舉證責任。經查，上訴人固提出同
    年10月17日以存證信函為佐，但觀之該信函之內容均未提及
    90年9 月24日以口頭終止勞動契約之情況，實不足以證明上
    訴人90年9 月24日乃是基於被上訴人未提供充分之工作之情
    事而向被上訴人以口頭終止勞動契約，因此上訴人自不得依
    勞基法第14條第3 項及同法第17條規定，向被上訴人請求發
    給資遣費。
  (二)附停止條件之法律行為，於條件成就時，發生效力。民法第
    99條第1 項有明文規定。查兩造既不爭執已有約定學員考領
    駕照時才給付教練鐘點費之事實，而上訴人於90年9 月24日
    離職時，原輔導之13名學員均未考取駕照，則被上訴人應給
    付鐘點費之條件顯然尚未成就，上訴人自不得向被上訴人請
    求給付鐘點費。至於原告另主張依據駕訓班之前輩及同事告
    知之慣例，該13名學員於事後由其他教練輔導考上駕照時，
    被上訴人亦應給付上訴人鐘點費云云，已為被上訴人所否認
    ，上訴人未能舉證兩造有如此之約定或是聲請傳訊駕訓班之
    前輩及同事到庭作證以實其說，則上訴人此部份主張，亦不
    足採信。
  (三)上訴人主張兩造間有約定上訴人任職期間可獲得之工資不低
    於42,000元等情，亦為被上訴人所否認，則上訴人自應舉證
    證明之，參酌上訴人擔任被上訴人駕訓班之教練，薪資採按
    件計酬方式計算，且已約定學員考領駕照時才給付鐘點費，
    上訴人對之亦無異議等情，足認上訴人每月可得之薪資並不
    固定，自難遽認上訴人此部份之主張為真正。
  (四)依勞保條例第6 條之規定，凡符合該條規定之勞工，應以其
    雇主或所屬團體為投保單位全部參加勞保。又同條例第10條
    規定各投保單位應為其所屬員工辦理參加勞保手續及其他有
    關保險事務，其對國家言，係履行公法上義務，上開條文均
    屬法律之強制規定。而勞工月投保薪資之申報，其中月投保
    薪資，係指由投保單位按被保險人之月薪資總額，依投保薪
    資分級表之規定，向保險人申報之薪資；被保險人薪資以件
    計算者，其月投保薪資，以由投保單位比照同一工作等級勞
    工之月薪資總額，按分級表之規定申報者為準。觀同條例第
    14條第1 項亦可明瞭。查上訴人主張其任職之初已與被上訴
    人約定每月申報之月投保薪資金額為42,000元之事實，雖為
    被上訴人所否認，然依上訴人提出之勞保局90年10月25日90
    保承字第1020062 號函內容可知：「被上訴人於上訴人任職
    之初即88年10月6 日申報上訴人之月投保薪資即為42,000元
    ，雖於90年3 月9 日將上訴人之月投保薪資由42,000元調整
    為16,500元，經勞保局以調整後之投保薪資金額與月薪總額
    不符，逕予更正上訴人之月投保薪資為15,840元，自90年4
    月1 日生效，惟被上訴人嗣於90年8 月30日再申報上訴人之
    月投保薪資為42,000元，並自90年9 月1 日生效。」，再參
    酌被上訴人申報上訴人月投保薪資42,000元之月份，其中88
    年11月、89年2 月、4 月、8 月、10月、11月、12月、90年
    1 月、2 月、3 月、8 月等月份之月薪總額均不足勞保投保
    薪資分級表第22級月投保薪資42,000元之月薪資總額40,101
    元，其中上訴人90年8 月之月薪資總額僅8,560 元，惟被上
    訴人卻仍於90年8 月30日以42,000元申報為上訴人之月投保
    薪資等情，被上訴人前開否認應不可採信，堪認上訴人於任
    職之初，兩造已有約定被上訴人每月申報上訴人之月投保薪
    資金額為42,000元之事實。惟查，雇主依勞保條例第6 條、
    第10條為所屬員工辦理參加勞保，屬於法律之強行規定。而
    雇主向勞保局申報員工之薪資，應依同條例第14條第1 項規
    定，按員工月薪總額，由雇主依勞保投保薪資分級表之規定
    據實申報之，該條規定亦應屬法律之強制規定，因此兩造就
    被上訴人申報上訴人月投保薪資均應為42,000元之約定，於
    超過勞保投保薪資分級表所列上訴人實際月薪資總額可以申
    報之月投保薪資部分，自應認為屬於無效之約定，因此上訴
    人主張被上訴人違反勞動契約之附隨義務，未於任職期間內
    之每月以月投保薪資42,000元申報為由，請求勞保老年給付
    之損失，並無理由。
  (五)關於上訴人另主張依勞保條例第72條第2 項規定請求勞保老
    年給付之損失部分：按「被保險人保險年資合計每滿1 年按
    其平均月投保薪資，發給1 個月老年給付；其保險年資合計
    超過15年者，其超過部分，每滿1 年發給2 個月老年給付。
    但最高以45個月為限，滿半年者以1 年計。」；「勞工保險
    老年給付，按被保險人退休之當月起前3 年之平均月投保薪
    資計算」勞保條例第59條、第19條第2 項但書分別定有明文
    。又「投保單位違背本條例規定，將投保薪資金額以多報少
    或以少報多者，自事實發生之日起，按其短報或多報之保險
    費金額，處以2 倍罰鍰，並追繳其溢領給付金額。勞工因此
    所受損失，應由投保單位賠償之。」同條例第72條第2 項亦
    有明文規定。惟如勞工未因此受有損失，自難以該條規定請
    求投保單位賠償。查勞保條例第14條第1 項規定，雇主本應
    據實申報勞工之月投保薪資，已如前述。而本件上訴人經勞
    保局核定退休當月起前3 年之平均月投保薪資為38,618元，
    已發給45個月之平均月投保薪資計算之勞保老年給付金額為
    1,737,810 元，有勞保給付申請書（兼給付收據）、核定通
    知書附於原審卷第20頁可佐，前開3 年之平均月投保薪資內
    容，亦據上訴人陳報附於原審卷第25頁（如附表1）。 另依
    兩造不爭執之上訴人任職被上訴人駕訓班之薪資，如由被上
    訴人依勞保投保薪資分級表之內容據實申報，則上訴人退休
    當月起前3 年之平均月投保薪資為33,663元，上訴人原可領
    取以45個月平均月投保薪資計算之勞保老年給付金額為1,51
    4,835 元（計算方式如附表2）， 顯見上訴人已領取勞保老
    年給付已超過原可領取之數額，自不能認為上訴人因此受有
    任何損失，因此上訴人依勞保條例第72條第2 項之規定請求
    被上訴人賠償損失，亦無理由。
  (六)綜上所述，上訴人不能證明係基於被上訴人未提供足夠之工
    作為由，而於90年9 月24日依勞基法第14條第1 項第5 款之
    事由終止契約，也未證明兩造就勞動契約之內容有約定學員
    超過1 年沒考上，仍應發鐘點費給原來輔導而於之後離職教
    練之條件，其請求資遣費及鐘點費，均無理由。且兩造間亦
    無約定上訴人任職期間可獲得之最低工資為42,000元，又雖
    有約定被上訴人申報月投保薪資為42,000元，然該約定於超
    過勞保投保薪資分級表所列上訴人實際月薪資總額可以申報
    之月投保薪資部分，已屬無效。另依據上訴人實際月薪總額
    可申報之月投保薪資計算，上訴人已領取之勞保老年給付又
    超過上訴人可領取之勞保老年給付數額，則上訴人亦無任何
    損失，其請求被上訴人賠償所謂之差額亦不能認為有理由，
    均應併予駁回。原審就上訴人請求資遣費及鐘點費部分為上
    訴人敗訴之判決，於法並無違誤，至於原審認定兩造間並無
    月投保薪資不得低於42,000元之合意，而駁回上訴人請求勞
    保老年給付短少之損失，其理由雖有不同，但結論則無二致
    。上訴人指摘原判決不當，求予廢棄改判，為無理由，其上
    訴應予駁回。
八、據上論結，本件上訴為無理由，依民事訴訟法第436 條之1
    第3 項、第449 條第1 項、第2 項、第78條，第463 條，第
    385條第1項前段，判決如主文。
中　　華　　民　　國　　94　　年　　6 　　月　　28　　日
                  民事第二庭  審判長法  官  陳介源
                                    法  官　王怡雯
                                    法  官　林政佑
以上正本證明與原本無異。
本判決不得上訴。
中　　華　　民　　國　　94　　年　　7 　　月　　7 　　日
                                    書記官  楊錫芬
附表1（上訴人已領取勞保老年給付之計算方式）
┌──────────┬───────────────┐
│退休之當月起前3年   │月投保薪資乘以月數            │
├──────────┼───────────────┤
│88年1月至88年9月    │40100*9=360900元              │
├──────────┼───────────────┤
│88年10月至90年3月   │42000*18=756000元             │
├──────────┼───────────────┤
│90年4月至90年7月    │15840*4=63360元               │
├──────────┼───────────────┤
│90年8月至90年12月   │42000*5=210000元              │
├──────────┼───────────────┤
│合計3年之月投保薪資 │0000000元                     │
├──────────┼───────────────┤
│平均月投保薪資      │0000000/36=38618元（四捨五入）│
├──────────┼───────────────┤
│已領取之老年給付金額│38618*45=0000000元            │
└──────────┴───────────────┘
附表2 （依上訴人月薪資總額對照勞保投保薪資分級表，實際應
        申報之月投保薪資加以計算，上訴人原可請領之勞保老
        年給付）
┌──────────┬─────────┬─────┐
│退休之當月起前3年   │月投保薪資乘以月數│月薪資    │
├──────────┼─────────┼─────┤
│88年1月至88年9月    │40100*9=360900元  │          │
├──────────┼─────────┼─────┤
│88年10月            │42000元           │43900元   │
├──────────┼─────────┼─────┤
│88年11月            │40100元           │39364元   │
├──────────┼─────────┼─────┤
│88年12月至89年1月   │42000*2=84000 元  │64410元、 │
│                    │                  │62358元   │
├──────────┼─────────┼─────┤
│89年2月             │20100元           │19460元   │
├──────────┼─────────┼─────┤
│89年3月             │42000元           │56716元   │
├──────────┼─────────┼─────┤
│89年4月             │40100元           │40028元   │
├──────────┼─────────┼─────┤
│89年5月至89年7月    │42000*3=126000元  │48888元、 │
│                    │                  │68028元、 │
│                    │                  │46688元   │
├──────────┼─────────┼─────┤
│89年8月             │30300元           │30128元   │
├──────────┼─────────┼─────┤
│89年9月             │42000元           │69928元   │
├──────────┼─────────┼─────┤
│89年10月            │26400元           │25928元   │
├──────────┼─────────┼─────┤
│89年11月            │15840元           │7822元    │
├──────────┼─────────┼─────┤
│89年12月            │15840元           │0元       │
├──────────┼─────────┼─────┤
│90年1月             │17400元           │16882元   │
├──────────┼─────────┼─────┤
│90年2月             │15840元           │10632元   │
├──────────┼─────────┼─────┤
│90年3月             │21000元           │20232元   │
├──────────┼─────────┼─────┤
│90年4月             │26400元           │25742元   │
├──────────┼─────────┼─────┤
│90年5月             │19200元           │18732元   │
├──────────┼─────────┼─────┤
│90年6月             │17400元           │17220元   │
├──────────┼─────────┼─────┤
│90年7月             │25200元           │24670元   │
├──────────┼─────────┼─────┤
│90年8月             │15840元           │8560元    │
├──────────┼─────────┼─────┤
│90年9月至90年12月   │42000*4=168000元  │          │
├──────────┼─────────┴─────┤
│如據實申報，合計3 年│0000000元                     │
│之月投保薪資        │                              │
├──────────┼───────────────┤
│如據實申報，平均月投│0000000/36=33663元（四捨五入）│
│保薪資              │                              │
├──────────┼───────────────┤
│如據實申報，可領取之│33663*45=0000000元            │
│老年給付金額        │                              │
└──────────┴───────────────┘
